臺灣臺南地方法院家事裁定　　　　　　 96年度家抗字第119號
抗　告　人　財政部國有財產局臺灣南區辦事處臺南分處
法定代理人　乙○○
相　對　人　合作金庫商業銀行股份有限公司
法定代理人　甲○○
上列抗告人因與相對人間就被繼承人蘇選任遺產管理人事件，
對於中華民國96年11月19日本院96年度財管字第76號裁定提起抗
告，本院裁定如下：
      主      文
抗告駁回。
抗告程序費用新臺幣壹仟元由抗告人負擔。
      理      由
一、按先順序繼承人均拋棄其繼承權時，由次順序之繼承人繼承
    。其次順序繼承人有無不明或第四順序之繼承人均拋棄其繼
    承權者，準用關於無人承認繼承之規定。又繼承開始時，繼
    承人之有無不明者，由親屬會議於一個月內選定遺產管理人
    ，並將繼承開始及選定遺產管理人之事由，向法院報明。第
    1178條所定之期限屆滿，無繼承人承認繼承時，其遺產於清
    償債權，並交付遺贈物後，如有賸餘，歸屬國庫。次按繼承
    人有無不明而不能依民法第1177條選定遺產管理人時，得由
    利害關係人聲請法院選任之。民法第1176條第6項、第1177
    條、第1185條及第1178條第2項分別定有明文。
二、本件相對人於原審聲請意旨略以：相對人為被繼承人蘇
    （女，民國○○年○月○○日生，身分證統一編號：Ｚ000000000
    號）之債權人，本院受理94年度執字第49818號相對人與債
    務人黃旺財、黃錦棋、黃景輝、蘇間給付借款強制執行事
    件，茲因債務人蘇於95年12月28日死亡，奉本院通知提出
    代辦繼承聲請書。次因其繼承人等全部聲明拋棄繼承（參照
    本院96年度繼字第248號)，而債務人蘇所遺留坐落「臺南
    縣西港鄉○○○段第930、931、947、948、949、952地號土
    地」之遺產，目前仍由債務人即第三人黃旺財養殖管理使用
    中，為早日繼續強制執行該執行標的物，為此聲請指定由黃
    旺財擔任蘇之遺產管理人等語。
三、原審裁定以：按公示催告期限屆滿，無繼承人承認繼承時，
    其遺產於清償債權，並交付遺贈物後，如有剩餘，歸屬國庫
    ；又按非公用國有財產以財政部國有財產局為管理機關，民
    法第1185條、國有財產法第12條分別定有明文。查本件被繼
    承人蘇之繼承人均已拋棄繼承權，足見渠等對被繼承人遺
    產之處置已漠不關心，且原審前函詢黃旺財關於擔任被繼承
    人之遺產管理人之意願，並經黃旺財於96年9月18日親收，
    有送達證書一件在卷可憑，惟黃旺財遲未具狀陳明願擔任被
    繼承人之遺產管理人，可認黃旺財無積極擔任被繼承人之遺
    產管理人之意願，實難期其將來執行職務能克盡職守，公正
    客觀，以善盡管理人之職務，而被繼承人之遺產，倘無人承
    認繼承時，於清償債權，交付遺贈物後，將歸屬國庫，故由
    國有財產局擔任被繼承人之遺產管理人，尚無不妥。況上開
    機關職司國有財產管理，經手眾多因無人繼承遺產之管理，
    必有熟稔相關法律程序之人才處理相關事宜，程序上不致有
    不必要延宕。據此，為使遺產之處置順利進行，並考量遺產
    管理之專業性與公平性，認選任抗告人為被繼承人之遺產管
    理人，較為適當。
四、抗告意旨略以：
（一）經細閱原審裁定理由欄第二項之記載：．．．被繼承人蘇
      已於95年12月28日死亡，其繼承人均於法定期間內具狀
      向本院聲請拋棄繼承，而蘇涼所遺留之遺產目前由債務人
      黃旺財管理中，為早日繼續強制執行，聲請指定由黃旺財
      擔任蘇之遺產管理人．．．。」。而以被繼承人蘇對
      相對人之借款，尚遺留有不動產供其債權之擔保，且經由
      相對人就該不動產聲請強制執行，惟被繼承人尚且全體拋
      棄繼承，足認被繼承人蘇有遺債大於遺產之情形。
（二）按司法院74年10月15日（74）院台廳一字第05786號函示
      「嗣後各地方法院受理有關無人承認繼承遺產管理事件時
      ，．．．因此類拋棄繼承事件，多屬遺債大於遺產，形同
      破產，儘量避免選任國有財產局為遺產管理人。．．．」
      。而本案極有可能屬於遺債大於遺產，依上開司法院函示
      應儘量避免選任國有財產局為遺產管理人，且法亦無明文
      禁止。況繼承人對被繼承人生前之債權債務關係，以及印
      鑑、重要文件、產權文件等應較清楚或仍保管中，雖相對
      人與被繼承人蘇之債權債務關係，與繼承人並無任何關
      聯性存在，但就適任與否加以考量，除其最近親屬外，實
      不作第二人想。況不僅就被繼承人向相對人借貸款項為多
      少，而借款未完全清償，則已償還者為多少，暨所提供之
      擔保物係何項擔保物，除擔保之債權外，是否尚有其他債
      權債務關係，均需全面予以了解，則以抗告人僅係國有財
      產之管理機關，於被繼承人之遺債大於遺產之際，選任抗
      告人為遺產管理人，抗告人恐力有未逮，應以被繼承人之
      最近親屬或社會公正人士為遺產管理人較為適宜。
（三）又抗告人係國有財產之管理機關，而國庫對於無人承認繼
      承之遺產向有期待權，因之，若被繼承人尚有剩餘遺產得
      以歸屬國庫，則選任抗告人為遺產管理人方有實益。審究
      本案，既有遺債大於遺產之虞，若選任抗告人為遺產管理
      人，則抗告人仍須善盡管理人責任為其管理遺產、處理債
      務等問題，期間所耗費之人力、時間難以金錢衡量；且管
      理期間所須花費亦由國庫墊付，而若結果落得其遺產不足
      以清償，不僅國庫利益受損，更有甚者，導致利用全民資
      源負擔個人私務之支出，無異以公器淪為私用，實不符社
      會公平原則。為此提起本件抗告，請求廢棄原裁定。
五、經查：
（一）本件相對人主張之前開事實，業據其提出本院民事執行處
      函、被繼承人除戶謄本、繼承系統表、拋棄繼承聲請書狀
      、繼承權拋棄書、土地登記謄本附於原審卷可稽，則揆諸
      前開說明，相對人以其為利害關係人聲請選任被繼承人蘇
      之遺產管理人，自屬有據。
（二）抗告人提出司法院前述函示，僅謂儘量避免選任抗告人為
      遺產管理人，並非謂不得選任其為遺產管理人，且該函對
      於法院亦無拘束力。而被繼承人生前之債權債務關係及有
      關產權證明文件，抗告人得依其他方式獲悉或取得，有關
      之印鑑，抗告人亦得依舉證責任分配方式辨識其真偽，於
      其管理遺產上並無困難，而上開文件資料其最近親屬未必
      最為知悉。且繼承人均拋棄繼承，已無利害關係，如選定
      其等擔任遺產管理人，難期其將來執行職務能克盡職守，
      公正客觀，以善盡管理人之職務，為期公正，實不宜選任
      彼等為遺產管理人。是抗告意旨以「被繼承人蘇之遺
      債可能大於遺產，且因被繼承人之最近親屬較清楚被繼承
      人之遺產、債權人，應以被繼承人之最近親屬或社會公正
      人士為遺產管理人較適宜」云云，自無可取。
（三）被繼承人之遺產，於遺產管理人完成清償債權並交付遺贈
      物等清算程序前，是否有賸餘，無從知悉。而依上述說明
      ，各順序之繼承人均拋棄繼承者，其剩餘財產歸屬國庫，
      而抗告人為國庫之綜理機關，為國有財產法第9條第2項所
      明定，其備有財產管理之專才，雖其經費支出屬國家資源
      ，但保護無人繼承財產之債權人之權利，亦屬政府之義務
      。於遺產管理指定之實際運作，仍認選任國有財產局為遺
      產管理人較為妥適。是抗告意旨以「本件以被繼承人遺債
      大於遺產之情形，若選任抗告人為遺產管理人期間所將耗
      費之人力、時間實難以金錢衡量；且管理期間所須之花費
      亦由國庫代為墊付，不僅國庫權益受損，且無異使公器淪
      為私用，不符社會公平原則」云云，亦無可採。
（四）又相對人為被繼承人蘇之債權人，如兼任渠等之遺產管
      理人，恐有利害衝突之虞，而不利於被繼承人蘇之其他
      債權人，不宜選任其為遺產管理人。再被繼承人蘇之繼
      承人即其配偶、子女、兄弟姊妹均已辦理拋棄繼承並經准
      予備查，業經本院依職權調閱96年度繼字第248號拋棄繼
      承民事卷宗審核無誤，且利害關係人即相對人與被繼承人
      蘇間借款債權債務之共同債務人黃旺財（被繼承人之配
      偶），若擔任被繼承人蘇之遺產管理人，恐影響被繼承
      人其他債權人受清償之權利；且原審函詢黃旺財關於擔任
      被繼承人之遺產管理人之意願，並經黃旺財於96年9月18
      日親收，有送達證書附於原審卷可憑，惟黃旺財遲未具狀
      陳明願擔任被繼承人之遺產管理人，可認黃旺財無積極擔
      任被繼承人之遺產管理人之意願，實難期其將來執行職務
      能克盡職守，公正客觀，以善盡管理人之職務，而相對人
      與被繼承人間之債權債務關係，與被繼承人之其他繼承人
      無任何直接關聯性存在，均不宜選任為被繼承人之遺產管
      理人。
（五）綜上所述，原審據此指定抗告人為被繼承人蘇之遺產管
      理人，經核並無不合。而抗告意旨復未述明原裁定選任其
      為被繼承人蘇之遺產管理人有何違法或其他不當之處，
      其提起抗告，聲明廢棄原裁定，非有理由。
六、據上論結，本件抗告為無理由，爰依非訟事件法第21條第2
    項、第24條第1項、第46條，民事訴訟法第495條之1第1項、
    第449條第1項、第95條、第78條，裁定如主文。
中　　華　　民　　國　　96　　年　　12　　月　　22　　日
　　　　　        家事法庭    審判長　鍾  宗  霖
                              法  官  郭  貞  秀
                              法  官  鄭  彩  鳳
上為正本係照原本作成。
抗告人如不服本裁定，僅得於收受本裁定正本送達後10日內以適
用法規顯有錯誤為理由，向本院提出再抗告狀（須附繕本一份及
繳納再抗告裁判費新台幣1000元），並經本院許可後始可再抗告
於高等法院。
中　　華　　民　　國　　96　　年　　12　　月　　22　　日
                              書記官　黃  心  怡
